【裁判字號】    99,上易,25
【裁判日期】    990414
【裁判案由】    妨害名譽
【裁判全文】
臺灣高等法院高雄分院刑事判決          99年度上易字第25號
上  訴  人  臺灣高雄地方法院檢察署檢察官
被      告  丁○○
選任辯護人  顏萬文律師
上列上訴人因被告妨害名譽案件，不服臺灣高雄地方法院98年度
簡上字第974 號中華民國98年12月9 日第一審判決（起訴案號：
臺灣高雄地方法院檢察署98年度偵字第5497號），提起上訴，本
院判決如下：
    主  文
原判決撤銷。
丁○○犯誹謗罪，處拘役肆拾日，如易科罰金，以新臺幣壹仟元
折算壹日。
    事  實
一、丁○○與甲○○、丙○○（甲○○之夫）均係高雄市○○○
    路235 巷「大中美家園」社區大樓（下稱大中美家園大樓）
    之住戶，丁○○與甲○○前於民國97年間分別擔任大中美家
    園管理委員會主任委員及監察委員，2 人因大樓管理事務意
    見不合迭生訟爭而有宿怨。丁○○於民國97年12月9 日晚上
    6 時30分許，在該大樓管理室前，因甲○○催討其夫林英勳
    （曾於91年間因竊盜罪經法院判處罪刑確定）私接大樓公共
    用電所積欠之電費時，與甲○○發生口角，竟基於誹謗之犯
    意，意圖散布於眾，以「你拿菜刀殺你老公」之不實言論，
    傳述甲○○拿菜刀殺丙○○之事，足以毀損甲○○之名譽。
二、案經甲○○、丙○○訴由臺灣高雄地方法院檢察官聲請簡易
    判決處刑。
    理  由
甲、程序方面
一、按檢察官聲請以簡易判決處刑之案件，經法院認為有第451
    條之1 第4 項但書之情形者，應適用通常訴訟程序審判之，
    刑事訴訟法第452 條定有明文；且對於簡易判決之上訴，準
    用刑訴法第3 編第1 章及第2 章之規定，管轄第二審之地方
    法院合議庭受理簡易判決上訴案件，應依通常程序審理。其
    認案件有刑訴法第452 條之情形者，應撤銷原判決，逕依通
    常程序為第一審判決，法院辦理刑事訴訟簡易程序案件應行
    注意事項第14項亦有規定。本件原審簡易庭依檢察官聲請簡
    易判決處刑意旨，對被告論罪科刑，被告上訴後，經原審合
    議庭改依通常程序審理，撤銷原判決，自為第一審判決，改
    判被告無罪，檢察官不服原判決，自得於法定上訴期間內，
    向本院提起上訴，先予敘明。
二、按被告以外之人於審判外之陳述，雖不符刑事訴訟法第159
    條之1 至第159 條之4 之規定，而經當事人於審判程序同意
    作為證據，法院審酌該言詞陳述或書面陳述作成時之情況，
    認為適當者，亦得為證據。當事人、代理人或辯護人於法院
    調查時知有第159 條第1 項不得為證據之情形，而未於言詞
    辯論終結前聲明異議者，視為有前項之同意，同法第159 條
    之5 第1 、2 項定有明文。立法意旨在於傳聞證據未經當事
    人之反對詰問予以核實，原則上先予排除，惟若當事人已放
    棄反對詰問權，於審判程序中表明同意該等傳聞證據可作為
    證據，基於尊重當事人對傳聞證據之處分權，及證據資料愈
    豐富，愈有助於真實發見之理念，且強化言詞辯論主義，使
    訴訟程序得以順暢進行，上開傳聞證據亦均具有證據能力。
    查本案據以認定被告犯罪事實存否之被告以外之人之言詞或
    書面陳述，被告及檢察官於本院審理時，均同意作為證據，
    且於本院言詞辯論終結前，均未聲明異議，而本院審酌該言
    詞陳述及書面陳述作成之情況，未見有何不適當之情形，故
    依前開規定，均得為證據。
乙、實體方面
一、訊據被告丁○○（下稱被告）固坦承有於前開時、地陳述「
    聽說你拿菜刀殺你老公」乙語，然堅決否認有何誹謗犯行，
    辯稱：案發當天，告訴人遇到伊，說伊先生盜用公共電力，
    要求伊賠償，並表示只要伊住在該大樓，其就會繼續散播此
    事，伊一時氣憤之下，才會對甲○○陳述上開言語，並沒有
    散布於眾之意圖。又伊會說「聽說你拿菜刀殺你老公」乙語
    ，是因為約於10年前，伊有聽他人提及，甲○○與其先生吵
    架，且菜刀掉到樓下，因而把樓下住戶屋頂砸壞，所以認為
    真的有這樣的事情，並未有捏造杜撰之情等語；被告之辯護
    人則為被告辯護稱：被告所述「聽說你拿菜刀殺你老公」乙
    語，係屬合於事實之陳述，依法應為免罰之事由等語。經查
    ：
  (一)被告於上揭時、地因告訴人甲○○催討其夫林英勳積欠之公
    用電費時，向告訴人口出「妳拿刀殺妳老公」等言語，當時
    除告訴人之子在場外，另在管理室內之管理員乙○○亦曾聽
    聞等情節，業經告訴人甲○○於原審證述綦詳（原審簡上卷
    頁61-62 ），核與證人乙○○於本院審理時到庭證述情節相
    符，被告亦坦認確曾於上開時地對甲○○口出上開言語不諱
    ，自堪認定。
  (二)按意圖散布於眾，而指摘或傳述足以毀損他人名譽之事者，
    為誹謗罪。對於所誹謗之事，能證明其為真實者，不罰。但
    涉於私德而與公共利益無關者，不在此限，中華民國刑法第
    310 條第1 項、第3 項定有明文。被告雖以前揭情詞抗辯，
    惟查，被告所為上開言詞內容，係在傳述告訴人2 人夫妻感
    情不睦，且告訴人甲○○動輒暴力相向之特定事實，客觀上
    自足以眨損告訴人社會人格地位之評價。再觀諸被告所為上
    開言詞之場所，係在公眾得出入之大樓管理室前，本為不特
    定多數人得以共聞、共見，甚至在管理室內之管理員乙○○
    亦已聽聞，如上所述，被告明知於此，仍執意為之，自難認
    被告無散布於眾之意圖，依刑法第310 條第1 項之規定，已
    該當於誹謗罪之要件。
  (三)又被告之夫林英勳確曾於90年間因竊取該大樓公共用電，經
    臺灣高雄地方法院91年度易字第2305號判決罪刑確定，有該
    案判決書在卷可查。則告訴人甲○○向被告催討上開電費時
    ，被告未就告訴人甲○○催討該電費之正當性予以反駁，卻
    以上開毫無相關之言語相譏，顯係因遭告訴人催討後，心中
    不悅而故意在言詞上反擊，主觀上已有惡意。且被告已自承
    上開言語係自他人處聽聞得來，並提出其與前管理員陳俊隆
    之談話譯文為證，顯僅為鄰里間之耳語，並非任何積極之查
    證行為，其任意傳述，亦不能認被告有何相當理由確信上開
    言詞屬實。況上開言語僅事關告訴人家庭生活及夫妻相處情
    形，亦僅涉於私德而與公共利益無關，依刑法第310 條第3
    項之規定，被告亦難以其真實與否，而解免誹謗之罪責。
  (四)至被告上開言語，既主要在傳述「告訴人曾持菜刀砍殺其夫
    」之特定事實，無論被告是否曾於該言語前加述「聽說」2
    字，並未減損該意思之明確表達，則被告是否曾經表明係聽
    聞得來，並無礙於被告罪責之成立，且證人乙○○到庭亦證
    稱並未聽到被告有說「聽說」等語在卷，自僅屬被告卸責之
    詞，不足為憑。
  (五)綜上，本案事證明確，被告犯行堪以認定。
二、核被告丁○○在不特定人均得共見共聞之狀態下，意圖散布
    於眾，傳述告訴人甲○○持刀殺夫之足以眨損其社會評價之
    特定事實，核其所為，係犯刑法第310 條第1 項之誹謗罪（
    檢察官贅引同條第2 項，應予更正）。原審未予詳查，遽為
    被告無罪之諭知，容有未當，檢察官執此上訴，為有理由，
    自應由本院將原判決撤銷改判。
三、爰審酌被告前曾因公然侮辱告訴人甲○○，經原審法院以93
    年度簡字第4343號判決處拘役30日確定，有該案判決書在卷
    可查，竟仍不知悔悟，復任意在公共場所誹謗告訴人之名譽
    ，無視他人之名譽權，惟念及當時在場聽聞之人除告訴人及
    其子外，僅乙○○1 人，被告詆損告訴人名譽之程度，應屬
    有限，被告亦坦認部分行為，以及雙方身分地位及其動機等
    一切情狀，量處如主文所示之刑，並諭知如主文所示之易科
    罰金折算標準。
四、據上論結，應依刑事訴訟法第369 條第1 項前段、第364 條
    、第299 條第1 項前段，刑法第310 條第1 項、第41條第1
    項前段，刑法施行法第1 條之1 ，判決如主文。
本案經檢察官王登榮到庭執行職務。
中    華    民    國    99    年    4     月    14    日
                  刑事第七庭    審判長法  官 莊飛宗
                                      法  官 謝宏宗
                                      法  官 蔡廣昇
以上正本證明與原本無異。
不得上訴。
中    華    民    國    99    年    4     月    14    日
                                      書記官 曾允志
附錄本件判決論罪科刑法條：
中華民國刑法第310條第1項、第3項
（誹謗罪）
意圖散布於眾，而指摘或傳述足以毀損他人名譽之事者，為誹謗
罪，處 1 年以下有期徒刑、拘役或 5 百元以下罰金。
對於所誹謗之事，能證明其為真實者，不罰。但涉於私德而與公
共利益無關者，不在此限。

司法院資訊處製作；財團法人民間司法改革基金會備份。
